【裁判字號】    97,重家訴,4
【裁判日期】    980609
【裁判案由】    分割遺產
【裁判全文】
臺灣新竹地方法院民事判決             97年度重家訴字第4號
原      告  乙○○
訴訟代理人  楊逸民律師
被      告  丙○○
            丁○
            戊○    民國○○年.
上  一  人
法定代理人  丙○○
            甲○○
被告三人共同
訴訟代理人  楊隆源律師
複 代理 人  己○○
上列當事人間請求分割遺產事件，本院於民國98年5月26日辯論
終結，判決如下：
    主  文
原告與被告丙○○就被繼承人黃振家所遺留之遺產即先勤國際股
份有限公司股份12萬股，准予分割。分割方法為按原告與被告丙
○○應繼分各2分之l之比例分割，即原告與被告丙○○各分得6
萬股。
被告丁○、戊○應各給付原告新台幣3,476,484元，及自民國98
年5月27日起至清償日止，按年息5%計算之利息。
原告其餘之訴駁回。
訴訟費用新台幣133,222元（內含裁判費78,022元及鑑定費用55,
2 00元。原告原繳納裁判費85,249元，嗣減縮聲明，致裁判費減
為78,022元，差額部分應由原告自行負擔，不退還），由被告丙
○○負擔4,103元，被告丁○、戊○各負擔62,508元，原告負擔4
,103元。
    事  實
甲、原告方面：
一、聲明：
（一）原告與被告丙○○就被繼承人黃振家所遺留之遺產准予分
      割。分割方法：先勤國際股份有限公司（下稱先勤公司）
      股份12萬股按原告與被告丙○○應繼分各2分之l之比例分
      割，即原告與被告丙○○各分得6萬股。
（二）被告丙○○應返還原告先勤公司股份6萬股，如不能返還
      時，被告丙○○應給付原告新台幣（下同）817,200元，
      及自起訴狀送達被告之翌日起至清償日止，按年息5%計算
      之利息。
（三）被告丁○、戊○應各給付原告3,476,484元，及自民國（
      下同）97年4月23日起至清償日止，按年息5%計算之利息
      。
（四）訴訟費用由被告共同負擔。
二、陳述：
（一）原告父親黃振家於95年6月20日仙逝，法定繼承人分別為
      原告及被告丙○○（原告之胞弟）。先父黃振家生前留有
      遺產，分別為坐落新竹縣湖口鄉○○段（下稱同段）1265
      、1268地號土地（下稱系爭土地）及其上同段335建號建
      物即門牌號碼新竹縣湖口鄉○○路○段277號房屋與未辦保
      存登記之中山路3段279號房屋各乙棟（下稱系爭房屋，與
      系爭土地合稱為系爭房地），另有先勤公司股份12萬股。
（二）緣原告先父黃振家於94年12月7日書立遺囑，將其遺產中
      之系爭房地贈與被告丁○及戊○。嗣先父黃振家於95年6
      月20日仙逝後，系爭房地隨即於95年8月31日辦理遺贈完
      竣。準此，則原告先父黃振家之遺產中僅先勤公司股份12
      萬股由原告及被告丙○○繼承，惟查：
      (1)系爭土地面積合計1,029.53平方公尺，且位於湖口鄉○
        ○路旁，價值不菲，連同坐落其上透天2層樓之系爭房
        屋，市價總計可達3,200萬元。
      (2)再查先勤公司股份12萬股經財政部國稅局核定後，價值
        1,634,400元。
      (3)基上，先父之遺產總額應有33,634,400元。準此，原告
        之原法定應繼分為16,817,200元，特留分則為8,408,60
        0元。惟查先勤公司股份12萬股價值僅1,634,400元，其
        中原告應繼分僅有6萬股即817,200元，故先父之上開遺
        贈，顯已侵害原告之特留份矣。
（三）查原告曾於96年11月20日委託律師寄發土城青雲郵局第56
      7號存證信函予被告丁○及戊○之法定代理人即被告丙○
      ○，行使原告之遺產扣減權。復於96年11月7日委託律師
      寄發 (96)嘉律字第961107號函予被告丙○○，請求就先
      父遺留之先勤公司股份12萬股遺產為分割。惟被告丙○○
      則於96年11月26日寄發湖口郵局第302號存證信函，內容
      略以：系爭房地為先父黃振家立下遺囑贈與丁○及戊○，
      原告不可分得；先父黃振家並未實質參與先勤公司投資及
      經營，故該股份非遺產云云，原告無奈，為此提起本訴。
（四）按「繼承權被侵害者，被害人或其法定代理人得請求回復
      之。」、「繼承人得隨時請求分割遺產。但法律另有規定
      或契約另有訂定者，不在此限。」，民法第1146條第1項
      、第1164條分別定有明文。查先父黃振家遺有先勤公司股
      份12萬股遺產悉由被告丙○○持有中，復無法律另有規定
      或契約另有訂定不得分割遺產，故原告得請求被告丙○○
      分割上開遺產，即依法定應繼分各2分之1，各取得先勤公
      司股份6萬股，並將分歸原告之股份返還原告。惟若被告
      已無法返還分割後之先勤公司股份6萬股與原告，被告亦
      應給付相當於先勤公司股份6萬股之價額即817,200元予原
      告。為此狀請判決如訴之聲明第1、2項所示。
（五）又被告丁○、戊○已因辦理遺贈登記而取得系爭房地之所
      有權，並將系爭房地以1,930萬元之價格出售予訴外人鍾
      國光，有其等簽訂之不動產買賣契約書可按，惟原告主張
      上開買賣契約所載價金部份應為虛偽。嗣經鑑價結果，系
      爭房地之市價果有29,633,649元，扣除增值稅187,373元
      後，淨值尚有29,446,276元，此有現代地政不動產估價師
      事務所98年4月6日現桃估字第980406168號函及不動產估
      價報告書可稽。故原告主張系爭房地之價值應以29,446,2
      76元為據。從而，原告先父黃振家之遺產價值應為先勤公
      司股份12萬股及系爭房地，二者合計為31,080,676元。
（六）則基上所述，原告之特留分應為7,770,169元（31,080,67
      6÷4= 7,770,169）。惟查先勤公司股份12萬股，價值僅
      1,634,400元，其中原告應繼分僅有其2分之l即6萬股（價
      值817,200元），故原告行使扣減權後，被告丁○及戊○
      應各給付原告3,844,224元【（7,770,169-817,200）÷2=
      3,944,224】，及自系爭房地於97年4月23日移轉登記予鍾
      國光之日起至清償日止之遲延利息。
（七）對被告抗辯之陳述：被告雖辯稱系爭房地上尚有抵押借款
      1,500萬元，故系爭房地之價值應扣除上開借款金額云云
      。惟查，系爭房地所設定登記之抵押債權之借款人為訴外
      人遠見家具有限公司，原告之先父黃振家僅為連帶保證人
      ，此有台灣銀行台中分行97年9月19日北台中字第0970002
      8771號函檢附之該行授信戶遠見家具有限公司資料可稽。
      基此，系爭房地上之抵押債權借款人既非黃振家，且上開
      借款亦業已清償，故黃振家之遺產即無庸扣除上開借款金
      額。又原告否認有積欠被繼承人黃振家300萬元，另否認
      遠見家具之修繕費用。系爭房地未經過鑑價就出售，但原
      告認為價格偏低，故請求鑑價。若鑑定價差與1,935萬元
      上下不超過200萬元，原告就不請求。
三、證據：提出財政部台灣省北區國稅局遺產稅免稅證明書、遺
    囑、土地及建物登記謄本共3件、存證信函3份（以上均影本
    ），並聲請本院：(1)囑請鑑定機構鑑定系爭房地於97年4月
    間之市價。(2)向台灣銀行調取被繼承人黃振家及遠見家具有
    限公司於該行之借款、還款、抵押權設定等所有相關資料。
乙、被告方面：
一、聲明：
（一）原告之訴駁回。
（二）訴訟費用由原告負擔。
（三）如受不利之判決，請准供擔保免為假執行。
二、陳述：
（一）查被告丁○及戊○2人已於97年4月10日將系爭房地以1,93
      5萬元共同出售予訴外人鍾國光，並於同年月23日完成所
      有權之移轉登記手續。被告丁○及戊○2人目前已非系爭
      房地所有權人，原告請求塗銷遺贈登記及所有權移轉登記
      部分，容無理由。
（二）有關被繼承人黃振家之詳細遺產，說明如下：
      (1)不動產部分：黃振家與訴外人遠見家具有限公司共同向
        中央信託局北台中分行（嗣因與台灣銀行股份有限公司
        進行合併而消滅）借款1,800萬元，並提供系爭土地與
        其上同段335建號建物即門牌號碼新竹縣湖口鄉○○路○
        段277號房屋乙間，共同設定本金最高限額1,200萬元整
        之抵押權作為清償之擔保。被告丁○及戊○2人出售系
        爭房地予鍾國光，買賣價金為1,935萬元，但因清償上
        開抵押權所擔保之債權1,200萬元，實得735萬元，故應
        以735萬元作為不動產之價值。
      (2)股票部分：先勤公司1萬2,000股（應為12萬股之誤）之
        股票價值，經財政部台灣省北區國稅局新竹縣分局核定
        為1,634,400元。
      (3)債權部分：原告積欠黃振家借款債權300萬元。
      (4)債務部分：遠見家具有限公司出資179萬6,676元修繕被
        告丁○、戊○受遺贈之系爭房屋。
（三）被繼承人黃振家之實際遺產為1,018萬7,724元，原告之應
      繼分為509萬3,862元，特留分為254萬6,931元。經與原告
      積欠黃振家之借款債權300萬元抵銷後，原告已無任何特
      留分可供主張。故原告請求分割遺產及行使特留分被侵害
      之扣減權，均無理由。
（四）被告丁○、戊○2人係將系爭房地以1,935萬元出售予鍾國
      光，並已完成所有權移轉登記手續，有不動產買賣契約書
      、土地及建物登記謄本可稽，足見其交易價格確為1,935
      萬元，故原告請求委託鑑定系爭房地之「市價」，顯無必
      要。如果原告認為不只1,935萬元，原告可以再出價，超
      過1,935萬元，被告可以勸第三人賣給原告，第三人一定
      會願意。而現代地政不動產估價師事務所就系爭房地所為
      之鑑定結果與事實不符。
（五）被告對於被繼承人黃振家之遺產應分割，無意見。對於原
      告主張違反特留分，應予扣減，亦無意見，但對於遺產總
      數額及扣減金額有意見。
三、證據：提出不動產買賣契約書影本、土地及建物登記謄本影
    本共3件。
丙、本院依原告聲請：(1)囑請現代地政不動產估價師事務所鑑定
    系爭房地於97年4月間之市價為何；(2)向台灣銀行調取被繼
    承人黃振家及遠見家具有限公司於該行之借款、還款、抵押
    權設定等所有相關資料。
    理  由
一、按訴狀送達後，原告不得將原訴變更或追加他訴。但擴張或
    減縮應受判決事項之聲明，或因情事變更而以他項聲明代最
    初之聲明者，不在此限，民事訴訟法第255條第1項第3、4款
    定有明文。本件原告原起訴之聲明為：「一、原告與被告丙
    ○○就被繼承人黃振家所遺留之遺產准予分割。分割方法：
    先勤公司股份12萬股按原告與被告丙○○應繼分各2分之l之
    比例分割，即原告與被告丙○○各分得6萬股。二、被告丙
    ○○應返還原告先勤公司股份6萬股，如不能返還時，被告
    丙○○應給付原告817,200元，及自起訴狀送達被告之翌日
    起至清償日止，按年息5%計算之利息。三、被告丁○、戊○
    應分別塗銷於95年8月31日，就坐落於同段1265、1268地號
    土地及其上同段335建號建物即門牌號碼新竹縣湖口鄉○○
    路○段277、279號房屋所有權權利範圍均各4分之l之遺贈登
    記。將上開塗銷部份之房地移轉登記返還予原告。四、訴訟
    費用由被告共同負擔。」；嗣於訴狀送達後，以因被告丁○
    、戊○已將受遺贈之系爭房地出售予訴外人鍾國光，而將上
    開聲明第三項，變更為「被告丁○、戊○應各給付原告3,84
    4,224元，及自97年4月23日起至清償日止，按年息5%計算之
    利息」，後又於98年5月26日將上開聲明第三項之請求金額
    更正為3,476,484元。核原告上開所為訴之變更，或係因情
    事變更而以他項聲明代最初之聲明，或僅減縮應受判決事項
    之聲明，合於首揭法條規定，應可准許，先予敘明。
二、查原告主張其先父即被繼承人黃振家於95年6月20日去世，
    身後遺有系爭房地及先勤公司12萬股股份之財產，其與胞弟
    即被告丙○○二人為法定繼承人。惟因被繼承人黃振家立有
    遺囑，將系爭房地贈與被告丁○、戊○，致侵害其對被繼承
    人黃振家遺產之特留分，故除就前開先勤公司12萬股股份遺
    產請求分割外，並對被告丁○、戊○主張扣減權，業據原告
    提出遺產稅免稅證明書、遺囑、土地及建物登記謄本等件為
    證。被告對於原告請求分割遺產及被繼承人黃振家之遺贈系
    爭房地予被告丁○、戊○，致原告應得之特留分不足均不爭
    執，惟就原告所主張遺產總數額及應扣減金額有意見。是經
    本院協同兩造整理並簡化爭點，兩造均同意本件之爭點為：
    被繼承人黃振家遺產中系爭房地之價值如何？被繼承人黃振
    家有無負債？原告有無積欠被繼承人黃振家債務？系爭房地
    價值應否扣除修繕費用？
三、雖被告丁○、戊○陳稱其等於97年4月10日將系爭房地出售
    予訴外人鍾國光，並提出系爭房地買賣契約書主張系爭房地
    之價格即為約載之售價1,935萬元（應為1,930萬元之誤），
    惟上開買賣價格已為原告爭執有過低之嫌，而被告丁○、戊
    ○出售系爭房地亦非無高價低賣之可能，是由中立專業之鑑
    定機關來鑑估系爭房地之價格，應會較為客觀及合理公平。
    本院乃依原告聲請，囑請現代地政不動產估價師事務所鑑定
    系爭房地於97年4月間之市價，經現代地政不動產估價師事
    務所之估價師針對勘估標的進行產權、一般因素、區域因素
    、個別因素、不動產市場現況及勘估標的依最有效使用情況
    下，考量以比較方法之蒐集資料可信度、估價種類條件差異
    以及價格形成因素之相近程度等因素，及估價師專業意見分
    析後，決定土地採用比較法、土地開發分析法；建物採用比
    較法、成本法等各二種方法進行評估，所為鑑定結果為系爭
    房地於97年4月15日之價格扣除土地增值稅後之淨值為29,44
    6,276元，有現代地政不動產估價師事務所98年4月6日現桃
    估字第980406168號函檢附之估價報告書可稽，是本件被繼
    承人黃振家所遺系爭房地之價額應為29,446,276元。
四、又被告辯稱原告積欠被繼承人黃振家300萬元借款債務，已
    為原告所否認，而被告就此亦無提出任何事證以實其說，並
    供本院審酌，被告所辯即無足採。被告另辯稱被繼承人黃振
    家曾與訴外人遠見家具有限公司共同向中央信託局北台中分
    行（嗣為台灣銀行合併）借款1,800萬元，並提供系爭土地
    與其上同段335建號建物即門牌號碼新竹縣湖口鄉○○路○段
    277號房屋乙間，共同設定本金最高限額1,200萬元之抵押權
    作為清償之擔保，其等嗣即以系爭房地之買賣價金清償上開
    借款，故系爭房地之價值僅餘735萬元。惟經本院依原告聲
    請向台灣銀行調取被繼承人黃振家及遠見家具有限公司於該
    行之借款、還款、抵押權設定等所有相關資料，查得上開借
    款係以訴外人遠見家具有限公司為申請人，作為該公司短期
    週轉金，被繼承人黃振家為連帶債務人，並提供名下系爭土
    地及同段335號建物設定本金最高限額1,200萬元抵押以為借
    款之擔保。嗣被繼承人黃振家去世後，訴外人遠見家具有限
    公司將上開短期融資借款改為分期方式清償，由原連帶債務
    人丙○○、甲○○續擔任該借款之連帶債務人，台灣銀行並
    同意塗銷系爭土地及同段355建號建物之抵押權設定登記，
    有台灣銀行北台中分行97年9月19日北台中字第09700028771
    號函檢附之該分行授信戶遠見家具有限公司資料共36紙附卷
    可稽，顯然，被繼承人黃振家最終並未因擔任上開借款之連
    帶債務人及提供名下所有房地設定抵押，而實際負有債務或
    致系爭房地價額減損，是被告丁○、戊○主張系爭房地之價
    值應扣除抵押借款債務1,200萬元，即無足採。
五、至被告丁○、戊○辯稱遠見家具有限公司出資179萬6,676元
    修繕其等受遺贈之系爭房屋，亦為原告所否認，而被告就此
    復未提出相關具體事證以實其說，所辯自無從採認。則綜上
    以觀，本件被繼承人黃振家之所遺財產有系爭房地及先勤公
    司12萬股股份，此外別無其他債權及債務，是被繼承人黃振
    家之遺產總額應為系爭房地29,446,276元及先勤公司股票12
    萬股1,634,400元，合計為31,080,676元。
六、次按繼承，因被繼承人死亡而開始；繼承人自繼承開始時，
    除本法另有規定外，承受被繼承人財產上之一切權利、義務
    。但權利、義務專屬於被繼承人本身者，不在此限；遺產繼
    承人，除配偶外，依下列順序定之：一、直系血親卑親屬。
    二、父母。三、兄弟姊妹。四、祖父母；前條所定第一順序
    之繼承人，以親等近者為先；同一順序之繼承人有數人時，
    按人數平均繼承。但法律另有規定者，不在此限，民法第11
    47條、第1148條第1項、第1138條、第1139條、第1141條前
    段分別定有明文。又繼承人有數人時，在分割遺產前，各繼
    承人對於遺產全部為公同共有；繼承人得隨時請求分割遺產
    ，但法律另有規定或契約另有訂定者，不在此限，民法第11
    51條、第1164條亦定有明文。經查，原告與被告丙○○係被
    繼承人黃振家之第一順序法定繼承人，為兩造所不爭執，則
    原告與被告丙○○之應繼分各為2分之1。而本件被繼承人黃
    振家之遺產於交付遺贈後，僅餘先勤公司股份12萬股，為兩
    造所不爭執，且該等遺產無不能分割之情形，亦無不分割之
    約定，原告與被告丙○○就遺產既無法協議分割，揆諸上開
    法條規定，原告請求裁判分割遺產，即無不合，自應准許，
    本院並以原告與被告丙○○各取得先勤公司6萬股股份為分
    割方法，爰判決為如主文第一項所示。至原告另以先勤公司
    股份為被告丙○○持有中，故請求被告丙○○返還其分得之
    6萬股股份，如被告丙○○無法返還，即請求被告丙○○應
    給付其相當於先勤公司6萬股股份之價額817,200元。惟查，
    本院認原告於受有上開分割遺產之勝訴判決後，即可以該勝
    訴確定判決為執行名義，向先勤公司請求過戶登記其分得之
    先勤公司6萬股股份，則原告所為如被告丙○○無法返還其
    分得之先勤公司6萬股股份，即請求被告丙○○應給付其相
    當於先勤公司6萬股股份價額817, 200元，顯乏所據，且欠
    缺權利保護必要，應予駁回。
七、再按繼承人之特留分，依左列各款之規定：一、直系血親卑
    親屬之特留分，為其應繼分二分之一；應得特留分之人，如
    因被繼承人所為之遺贈，致其應得之數不足者，得按其不足
    之數由遺贈財產扣減之。受遺贈人有數人時，應按其所得遺
    贈價額比例扣減，民法第1223條第1款、第1225條分別定有
    明文。查原告為被繼承人黃振家之直系血親卑親屬，就被繼
    承人黃振家遺產之應繼分為2分之1，其特留分即為遺產之4
    分之1。又被繼承人黃振家所留遺產總額為31,080,676元，
    已經本院認定如前，則原告可得特留分之數額即為7,770,16
    9元（31,808,676÷4=7,770,169）。惟原告既因被繼承人黃
    振家將系爭房地遺贈予被告丁○、戊○，僅分得價值817,20
    0元之先勤公司股份6萬股，原告之特留分因被繼承人之遺贈
    被告丁○、戊○而受到侵害，自可認定。按原告因被繼承人
    黃振家所為之遺贈，致其應得特留分之數不足6,952,969元
    （7,770,169-817,200=6,952,969），依前開法條規定，得
    向受遺贈人按其所得遺贈債額比例扣減。是據原告提呈之遺
    囑、土地及建物登記謄本，被告丁○、戊○受遺贈之比例各
    為2分之1，則原告請求被告丁○、戊○應各給付其3,476,48
    4元（6,952,969÷2=0000000），即屬有據，應可准許。至
    原告另請求被告丁○、戊○應就上開金額給付自97年4月23
    日（即系爭房地移轉登記予訴外人鍾國光之日）起至清償日
    止按年息5%計算之利息部份，經查，原告係於98年5月20日
    將變更原訴之聲明第三項「被告丁○、戊○應各給付原告3,
    844,224元，及自97年4月23日起至清償日止，按年息5%計算
    之利息。」之準備書狀提出於本院，原告雖於提呈之準備書
    狀上附註已於同日將該準備書狀繕本寄送被告，惟並未提出
    被告丁○、戊○確於何日收受該等準備書狀之證據為佐，從
    而本院應以被告於本件98年5月26日言詞辯論期日當庭所為
    當日才拿到等準備書狀之陳稱為據，認被告丁○、戊○於該
    日始收受變更聲明之準備書狀，並受有原告請求給付上開金
    額之催告。則原告請求被告丁○、戊○給付該等金額之遲延
    利息，應自受催告之翌日（98年5月27日）起至清償日止按
    年息5%計付，原告逾此範圍之請求，洵屬無據，自應駁回。
八、又本件原告對被告丙○○所提分割遺產部分，係必要共同訴
    訟，原、被告之間本可互換地位，且兩造均蒙其利，是本院
    認此部分之訴訟費用應由兩造依其應繼分之比例負擔之。
九、本件事證已臻明確，兩造其餘主張、陳述及所提證據，經審
    酌與本院前揭判斷不生影響，毋庸再予審酌，併予敘明。
據上論結，本件原告之訴為一部有理由，一部無理由，依民事訴
訟法第80條之1、第85條第1項、第79條，判決如主文。
中    華    民    國    98    年    6     月    9     日
                  家事法庭  法  官  張百見
上正本證明與原本無異
如對本判決上訴，須於判決送達後20日之不變期間內，向本院提
出上訴狀。
                            書記官  呂聖儀
中    華    民    國    98    年    6     月    9     日


司法院資訊處製作；財團法人民間司法改革基金會備份。
